最高法院民事判決　　　　　　　　　　　　　　　九十一年度台上字第一六六九號
　　上　訴　人　甲○○
　　訴訟代理人　翁瑞昌律師
　　　　　　　　陳琪苗律師
　　被 上訴 人　保證責任臺南市第五信用合作社
　　法定代理人　王朱東
　　訴訟代理人　王奕棋律師
右當事人間請求確認抵押債權不存在事件，上訴人對於中華民國八十九年十二月十九
日台灣高等法院台南分院第二審判決（八十八年度重上字第七五號）提起上訴，本院
判決如左：
    主  文
原判決廢棄，發回台灣高等法院台南分院。
    理  由
本件上訴人主張：伊於民國八十三年十二月二十八日向被上訴人借款新台幣（下同）
五百萬元，並提供其所有坐落台南市○○段第一三之三○號土地及其上建號第一二○
○號即門牌台南市○○○街九巷一○之一七號建物一棟，設定最高限額抵押權六百萬
元，存續期間自八十三年十二月二十二日起至一百十三年十二月二十二日止。惟伊隨
即清償二百萬元，嗣後即未再向被上訴人借貸任何款項。然被上訴人竟以伊邀同訴外
人何仁榮為連帶保證人，於八十五年八月二十一日向其借款七百萬元為由，聲請台灣
台南地方法院（下稱台南地院）裁定准許拍賣上開抵押物，並經由該法院以八十七年
度執字第三七八四號強制執行事件強制執行，並執行完畢。且被上訴人因其內部人員
未盡核貸審查責任，致其遭冒貸七百萬元，而上開不動產經台南地院鑑價之總值為一
千一百零六萬三千元等情。爰本於不當得利之規定，求為命被上訴人給付一千一百零
六萬三千元，及加計法定遲延利息之判決。
被上訴人則以：上訴人於八十五年八月間，向伊提出借款七百萬元之申請，伊於審核
後，於八十五年八月二十日貸款七百萬元於上訴人，並存入上訴人之帳戶內。上訴人
在伊所開設之帳戶往來，亦均係由上訴人授權訴外人何仁榮使用，而上訴人向伊抵押
借用七百萬元又係存入上訴人帳戶使用，上訴人自無不知之理。茲上訴人與伊間之金
錢往來，既均係由上訴人將印章交由訴外人何仁榮使用於二人合夥經營之事業，本件
借款縱非上訴人親自為之或授權訴外人何仁榮，亦有民法第一百六十九條表見代理之
情形等語。資為抗辯。
原審維持第一審所為上訴人敗訴之判決，駁回其上訴，無非以：查，本件上訴人自認
伊與訴外人何仁榮原同居生活，並合夥經營釣蝦場，上訴人於八十三年六月間在被上
訴人合作社開設活期儲蓄存款（帳號為一０八七一｜五）及支票存款（帳號為一０八
七一｜一）二個帳戶，作為釣蝦場生意往來之用，而何仁榮負責經營釣蝦場，上訴人
即將上開存摺、支票簿及印鑑（為一「圓形」章）交何仁榮使用，後因釣蝦場經營狀
況不佳，上訴人決定退出，由何某獨自繼續經營，然因釣蝦場生意往來一向均使用上
訴人之上開帳戶，何某要求上訴人讓其繼續使用上開存簿及印鑑，因二人斯時尚同居
中，故上訴人乃未索回上開存簿及圓形印鑑（支票印鑑）。又上訴人並未交付於何仁
榮方形印鑑章，該方形印鑑章係由上訴人保管中。再者，系爭借款之二紙借據（三百
萬元、四百萬元各一張）上之印章為真正，而系爭土地登記申請書及土地建築改良物
他項權利移轉變更契約書上之印章既與該借據上之印章相同，是該等文書之真正均應
推定為真正。又自八十三年六月二日起至八十七年四月三十日止，有大筆款項多次出
入紀錄，且由上訴人與訴外人何仁榮共同使用，此有該帳戶之對帳單可憑，則上訴人
向被上訴人抵押借用七百萬元，係存入上訴人帳戶再使用，上訴人自無不知之理，即
或不然，參諸上訴人該帳戶於長達四年之時間，所有之出入帳及借款、還款等事項均
係訴外人何仁榮所為，足使人相信訴外人何仁榮已充分獲得上訴人之授權使用該帳戶
進出金錢，堪以認定。且何仁榮既一直使用系爭印章，又每年換單用印，從未見上訴
人異議，應認其受有上訴人之授權。是上訴人主張：因被上訴人之職員黃英哲未與伊
對保，伊未授權何仁榮辦理，亦不知有系爭七百萬元貸款，故未與被上訴人成立七百
萬元之借貸契約云云，洵非可採。綜上所述，本件上訴人雖未自己辦理上開抵押借款
之事宜，然由訴外人何仁榮徵得上訴人同意後，代理為之，上訴人主張本件抵押債權
不存在，本於不當得利之法律關係，請求被上訴人給付上訴人一千一百零六萬三千元
本息為非正當，不應准許等詞。為其判斷之基礎。
查，原審一方面以訴外人何仁榮係經由上訴人同意向被上訴人借用七百萬元，而為上
訴人敗訴之判決，一方面又謂「上訴人之帳戶，於長達四年之時間，所有之出入帳及
借款、還款等事項，均係證人何仁榮所為，足使人相信何仁榮已充分獲得上訴人之授
權使用該帳戶進出金錢（即表見代理）」云云，前後理由已嫌矛盾。其次，上訴人又
主張：伊從未曾收過對帳單等語（見原審卷第一五四頁），查上訴人上揭活期儲蓄存
款帳非其在使用，亦為原審所認定，則原審對上訴人上開攻擊方法未遑詳查，即以上
訴人之上開帳戶自八十三年六月二日起至八十七年四月三十日止，有大筆款項多次出
入紀錄，即謂上訴人自無不知七百萬元貸款之理，亦嫌速斷。又每年換單用印，係由
何人為之，其換單用印過程及細節如何，上訴人有否參與或知情，亦未據原審予以調
查審認，遽僅以每年均換單用印，從未見上訴人異議，即認何仁榮受有上訴人之授權
，亦欠允洽。上訴論旨，指摘原判決違背法令，求予廢棄，非無理由。
據上論結，本件上訴為有理由。依民事訴訟法第四百七十七條第一項、第四百七十八
條第一項，判決如主文。
中      華      民      國    九十一    年      八      月    二十二    日
                              最高法院民事第五庭
                                  審判長法官  朱  錦  娟
                                        法官  顏  南  全
                                        法官  蘇  達  志
                                        法官  許  澍  林
                                        法官  葉  勝  利
　　　右正本證明與原本無異
 　　　　　                              　 　書  記  官
中      華      民      國    九十一    年      八      月     三十     日
